臺灣高等法院刑事裁定
111年度毒抗字第625號
抗  告  人  
即  被  告  鍾昌明



上列抗告人即被告因違反毒品危害防制條例案件，不服臺灣宜蘭
地方法院111年度毒聲字第131號，中華民國111年5月30日所為之
裁定（聲請案號：臺灣宜蘭地方檢察署111年度毒偵字第551、87
3號、111年度聲戒字第12號），提起抗告，本院裁定如下：
    主  文
抗告駁回。                                             
    理  由
一、原裁定意旨略以：抗告人即被告鍾昌明前因施用第一、二級
    毒品海洛因、甲基安非他命案件，經臺灣桃園地方法院以11
    0年度毒聲字第366號裁定送法務部矯正署宜蘭看守所附設勒
    戒處所觀察、勒戒乙情，有裁定書及本院被告前案紀錄表在
    卷可憑。又被告經觀察、勒戒後，經法務部矯正署宜蘭看守
    所附設勒戒處所評定前科紀錄與行為表現25分、臨床評估37
    分、社會穩定度0分，小計靜態因子55分、動態因子7分，總
    分62分，綜合判斷認定有繼續施用毒品之傾向乙情，亦有該
    所民國111年5月16日宜所衛字第11130001660號函檢送之有
    無繼續施用毒品傾向評估標準紀錄表及證明書附卷可稽，檢
    察官聲請原審法院裁定令被告入戒治處所強制戒治，為有理
    由，爰裁定令被告入戒治處所強制戒治，其期間為6個月以
    上，至無繼續強制戒治之必要為止，但最長不得逾1年等語
    。
二、抗告意旨略以：
  ㈠抗告人即被告鍾昌明（下稱被告）受勒戒期間，心理醫師評
    估草率，令人瞠目結舌，該評估依自由心證判斷被告有無繼
    續施用毒品之傾向，過於專擅，未能有統一、客觀的判斷，
    使被告喪失憲法給予國民應有之自由。
  ㈡上開評估將被告先前已執行完畢之罪列入評估標準，即屬一
    罪二罰之舊有窠臼，違反毒品危害防制條例修法認施用毒品
    者具有病患性病人特質，而非罪犯之善良本意，該評估不應
    側重於前科，而未能與時俱進，爰提起本件抗告云云。
三、按觀察、勒戒後，檢察官或少年法院（地方法院少年法庭）
    依據勒戒處所之陳報，認受觀察、勒戒人有繼續施用毒品傾
    向者，檢察官應聲請法院裁定或由少年法院（地方法院少年
    法庭）裁定令入戒治處所強制戒治，其期間為6個月以上，
    至無繼續強制戒治之必要為止，但最長不得逾1年。依前項
    規定為觀察、勒戒或強制戒治執行完畢釋放後，3年後再犯
    第10條之罪者，適用前2項之規定，毒品危害防制條例第20
    條第2項、第3項定有明文。另關於有無繼續施用毒品傾向之
    評估標準，依法務部110年3月26日法矯字第11006001760號
    函修正頒布之「有無繼續施用毒品傾向評估標準紀錄表」、
    「有無繼續施用毒品傾向評估標準評分說明手冊」所載明判
    定原則為：「受觀察勒戒人入所後，經過2週時間的觀察、
    勒戒，由處所及醫療人員依據其各項紀錄、資料及觀察勒戒
    期間之行為表現，加以評分。在勒戒人入所4至6週後，可再
    做一次評估以做必要之評分修正。每一大項皆有靜態因子與
    動態因子。先以靜態因子分數評分，靜態因子分數總分在60
    分（含）以上為『有繼續施用毒品傾向』；60分以下，與動態
    因子分數相加，如果總分在60分（含）以上，為『有繼續施
    用毒品傾向』」等節（下稱法務部毒品傾向評估標準），又
    評估標準紀錄表及說明手冊中「前科紀錄與行為表現」之第
    1題及第3題之計分方式修正如下（餘無修正）：㈠第1項「毒
    品犯罪相關司法紀錄」：計分方式修正為每筆（次）5分，
    總分上限為10分；㈡第3項「其他犯罪相關紀錄」：計分方式
    修正為每筆（次）2分，總分上限為10分。是被告有無「繼
    續施用毒品傾向」，係依具體個案之臨床實務及相關事證等
    情綜合判定，有其相當之專業依據及標準，且涉及專門醫學
    。又衡酌強制戒治之目的，係為協助施用毒品者戒斷毒品之
    心癮及身癮所為之一種保安處分類型。而該評估標準係將與
    判斷有無繼續施用傾向之相關因素加以列舉及量化，適用於
    每一位受觀察、勒戒處分之人，具一致性、普遍性、客觀性
    ，以利執法者判定受勒戒人有無繼續施用毒品傾向，倘其評
    估由形式上觀察，無擅斷或濫權等明顯不當情事，法院應予
    尊重。
四、經查：
　㈠被告前因施用第一、二級毒品海洛因、甲基安非他命案件，
    經臺灣桃園地方法院以110年度毒聲字第366號裁定送法務部
    矯正署宜蘭看守所附設勒戒處所觀察、勒戒，於觀察、勒戒
    期間，經法務部矯正署宜蘭看守所附設勒戒處所醫師依法務
    部毒品傾向評估標準評分為：⒈前科紀錄與行為表現部分合
    計為25分（毒品犯罪相關司法紀錄「有，17筆」，得分10分
    、首次毒品犯罪年齡為「21-30歲」得分5分、其他犯罪相關
    紀錄「有，4筆」，得分8分、入所時尿液毒品檢驗為「無藥
    物反應」，得分0分，上開4項靜態因子共得分為23分；所內
    行為表現之動態因子為「持續於所內抽菸」，得分2分，前
    開動態因子得分為2分）；⒉臨床評估部分合計為37分（「有
    」多重毒品濫用，種類為「安非他命」、「海洛因」，得分
    10分、「有」合法物質濫用，得分2分、使用方式，有注射
    使用，得分10分、使用年數為「超過1年」得分10分，上開
    靜態因子共得分為32分；精神疾病共病〈含反社會人格〉評定
    為「無」計0分；臨床綜合評估（含病識感、動機、態度、
    就醫意願）評定為「偏重」得分5分，前開動態因子得分為5
    分）；⒊社會穩定度部分為0分。以上⒈至⒊部分之總分合計為
    62分（靜態因子共計55分，動態因子共計7分），經評定仍
    為「有繼續施用毒品傾向」等情，有該所111年5月16日宜所
    衛字第11130001660號函檢送之有無繼續施用毒品傾向評估
    標準紀錄表及證明書附卷可稽（毒偵551號卷第75～77頁）。
    前述綜合判斷之結果，係勒戒所相關專業知識經驗人士於被
    告觀察、勒戒期間，依其本職學識，就被告之前科紀錄與行
    為表現、臨床評估及社會穩定度等因素所為之綜合判斷，具
    有科學驗證所得之結論，且由形式上觀察，並無擅斷或濫權
    等明顯不當之情事，自得作為判斷被告有無繼續施用毒品傾
    向之證明。是本件被告既有施用第一級、第二級毒品之事實
    ，並由原審法院裁定送勒戒處所執行觀察、勒戒後，經勒戒
    所依個案之臨床實務及具體事證，專業評估判定被告為「有
    繼續施用毒品傾向」，尚未戒除毒癮，則為降低其再次施用
    毒品之危險性，自有依法施以強制戒治之必要。從而，原審
    裁定被告令入戒治處所施以強制戒治，其期間為6個月以上
    ，至無繼續強制戒治之必要為止，但最長不得逾1年，於法
    並無不合。
　㈡抗告人雖以前詞提起抗告，惟查：
　⒈抗告意旨㈠部分：勒戒所上開對被告所為之有無繼續施用毒品
    傾向之評估，該評估標準具一致性、普遍性、客觀性，由形
    式上觀察，無擅斷或濫權等明顯不當之情事，自得資為判斷
    被告有無繼續施用毒品傾向之證明。又勒戒所之心理醫師基
    於其醫學專業為判定，乃係臨床實務就個案之專業判斷，被
    告漫指為心理醫師評估粗糙草率、依自由心證判斷過於專擅
    、未有統一、客觀的判斷，而使其喪失憲法保障之自由云云
    ，自非可採。
　⒉抗告意旨㈡部分：司法實務或醫學臨床上，具有毒品前科紀錄
    者，或因長期有機會接觸毒品，或因欲藉由毒品作用暫時隔
    絕現實環境，其反覆性、繼續性地再犯施用毒品犯行之機率
    ，確實較沒有毒品前科者高，因此上開評估標準方會將勒戒
    人之前科紀錄列入重要之評分項目，且於評分說明手冊明訂
    ：所謂毒品犯罪相關司法紀錄，不論其為吸食施打、運輸、
    販賣、持有毒品或其他罪名，凡觸犯毒品危害防制條例、原
    肅清煙毒條例、原麻醉藥品管理條例或管制藥品管理條例相
    關刑罰規定者均屬之，觀察勒戒、強制戒治及緩起訴後不起
    訴的紀錄也列入毒品相關犯罪紀錄項目範圍。而被告自88年
    起，即屢因施用毒品案件，經法院判處罪刑乙節，有本院被
    告前案紀錄表在卷可考，確實符合前述反覆施用毒品之經驗
    法則，可見將被告之前科紀錄作為有無繼續施用毒品傾向之
    評估標準，並無違法不當之處。況法務部毒品傾向評估標準
    已就其中「毒品犯罪相關司法紀錄」、「其他犯罪相關紀錄
    」設有計分上限，當無就被告前科紀錄有何過度評價或重複
    計分之虞。是被告辯稱：將其已執行之前科紀錄納入評估，
    即屬一罪二罰之舊有窠臼，已違反本次毒品條例修正之善良
    本意云云，亦屬無據。
五、綜上所述，被告提起抗告為無理由，應予駁回。
據上論斷，應依刑事訴訟法第412條，裁定如主文。
中　　華　　民　　國　　111 　年　　7 　　月　　14　　日
                  刑事第七庭    審判長法　官  孫惠琳
                                      法　官  連雅婷
                                      法　官  張育彰
以上正本證明與原本無異。
不得再抗告。
                                      書記官  蔡麗春
中　　華　　民　　國　　111 　年　　7 　　月　　14　　日